【裁判字號】    95,簡,57
【裁判日期】    951110
【裁判案由】    地價稅
【裁判全文】
臺中高等行政法院判決
                                     95年度簡字第00057號
原      告  財團法人白陽大道教育基金會
代  表  人  甲○○
訴訟代理人  戊○○
被      告  南投縣政府稅捐稽徵處
代  表  人  乙○○
訴訟代理人  己○○
            丙○○
            丁○○
上列當事人間因地價稅事件，原告不服南投縣政府中華民國95年
2月14日府行救字第09500346300號訴願決定，提起行政訴訟。本
院判決如下︰
    主  文
訴願決定及原處分關於南投縣中寮鄉鄉○○段687-92號土地部分
撤銷。
上開撤銷部分被告應依本判決之法律見解另為處分。
原告其餘之訴駁回。
訴訟費用由被告負擔二分之一，餘由原告負擔。
    理  由
一、原告於民國（下同）94年9月8日向被告申請自94年起減免所
    有坐落南投縣中寮鄉鄉○○段687-1、687-92地號土地之地
    價稅，經被告審認與土地稅減免規則第8條第1項第5款規定
    不合，以94年9月29日投稅財字第0940051888號函否准所請
    。原告不服，提起訴願，遭決定駁回。嗣因被告就上開兩筆
    土地開徵94年度地價稅，原告申請復查，經被告就其中687-
    1地號土地改徵田賦，原告遂就687-92地號土地（下稱系爭
    土地）部分提起本件課以義務訴訟。
二、原告起訴主張：原告係經南投縣政府核准設立之教育財團法
    人，依設立之宗旨、目的與推展業務之工作成果，均送經主
    管機關南投縣政府核備有案，符合財團法人教育基金會之業
    務範疇，係屬謀求社會公眾利益之事業，且法人章程載明解
    散時，其賸餘財產屬當地地方政府所有，系爭土地使用合於
    土地稅減免規則第8條第1項第5款所定減免標準，原告依法
    申請准予免徵地價稅，顯非無理由。原處分以：「依土地稅
    減免規則尚無供教育基金會使用之土地為減免之規定。」為
    駁回理由，既未就原告公益性事業性質及其土地使用係供本
    身事業用地之事實，回歸是否適用土地稅減免規則第8條所
    列舉之減免標準為實質審查，即率行依原告設立許可之名稱
    ，逕行駁回，顯有重大瑕疵。又依財政部88年5月1日台財稅
    第881912937號函示「財團法人公共電視文化事業基金會所
    有房屋及土地稅賦之徵免，准分別依照房屋稅條例第15條第
    1項第5款及土地稅減免規則第8條第1項第5款規定辦理。」
    之案例，被告所為行政處分，顯未依利益衡平原則，於原告
    有利情形為適法處理，有違依法行政原則。又原告地處偏僻
    ，為維護原告安全，委由保全公司管理，被告遽以保全人員
    在場管理即屬為不對外開放，並認系爭土地僅供特定人研修
    云云，顯屬偏頗，而違背常理。求為判決：(一)訴願決定及原
    處分關於南投縣中寮鄉鄉○○段687-92號土地部分撤銷。(二)
    被告應就上開土地准原告自94年度起免徵地價稅之申請。
三、被告則以：經現場勘查系爭土地係位於中寮鄉人車不易到達
    之山區，面積廣大，其基地上建有原告所有3層樓之白陽大
    道院，其總樓層面積計5,258.64平方公尺，四周加築圍牆，
    出入口設有警衛，且聘請保全公司24小時管制人車出入，每
    月除第2個星期六下午供特定人士從事研修活動外，平日院
    內甚少會務人員，亦不對外開放，其實際使用情形與原告所
    稱目的事業顯無相當關係，系爭土地及其上建物設施非一般
    社會大眾可得利用，亦非專供目的事業辦公使用，其事業即
    非「不以同業、同鄉、同學、宗親成員或其他特定之人等為
    主要受益對象」，與土地稅減免規則第8條第1項第5款前段
    規定不符。又原告89年至93年度機關團體及其作業組織結算
    申報書，並未就辦理公益性教育事業活動具體事項列報支出
    ，即難謂其均依設立宗旨積極從事目的事業，被告否准原告
    自94年起免徵地價稅之申請，於法並無不合等語，求為判決
    駁回原告之訴。
四、按行為時土地稅法第6條規定，為發展經濟，促進土地利用
    ，增進社會福利，對於醫療、衛生、慈善或公益事業及合理
    之自用住宅等所使用之土地，得予適當之減免；同條後段並
    授權由行政機關訂定其減免標準及程序。土地稅減免規則即
    係依其授權而訂定，其第8條第1項第5款規定：「經事業主
    管機關核准設立之私立醫院、捐血機構、社會救濟慈善及其
    他為促進公眾利益，不以營利為目的，且不以同業、同鄉、
    同學、宗親成員或其他特定之人等為主要受益對象之事業，
    其本身事業用地，全免。但促進公眾利益之事業，經由當地
    主管稽徵機關報經省（市）主管機關核准免徵者外，其餘應
    以辦妥財團法人登記，或係辦妥登記之財團法人所興辦，且
    其用地為該財團所有者為限。」準此，促進公眾利益之事業
    ，其地價稅等土地賦稅之減免要件，須審酌該事業是否為促
    進公眾利益之事業，且須審酌已否辦妥財團法人登記，及其
    土地之實際使用情形是否符合上開法律規定之要件：符合上
    開規定之公益事業，其本身事業用地之土地稅即應予全免，
    並不以該事業之土地須全部對外開放為要件。上開「促進公
    眾利益」雖屬不確定之法律概念，固應尊重行政機關相當程
    度之「判斷餘地」，惟行政機關行使判斷餘地權限之際，倘
    未充分斟酌相關之事項甚或以無關聯之因素作為考量，或者
    判斷係基於不正確之事實關係等情形，即屬違法，行政法院
    自得予以撤銷。
五、經查，本件原處分（即被告94年9月29日投稅財字第0940051
    888號函）駁回原告之申請，其理由僅謂：「經查土地稅減
    免規則尚無供教育基金會使用之土地為減免之規定。」並未
    說明系爭土地之實際使用情形是否符合土地稅減免規則第8
    條第1項第5款有關公益事業之規定，僅以原告登記教育基金
    會名義作為判斷是否符合土地稅法減免規則，顯屬率斷。次
    查，原告原名為「財團法人白陽大道院文教基金會」，嗣經
    核准變更為「財團法人白陽大道教育基金會」，其會址設於
    南投縣中寮鄉福盛村福山巷85之1號（坐落於南投縣中寮鄉
    鄉○○段687-92地號土地上），分經南投縣政府核准設立及
    同意變更備查，有該縣政府84年8月7日八四投府教社字第11
    3277號函及90年5月28日九十投府教社字第90087048號函附
    原處分卷（第一卷第65至67頁）可稽，並屬經臺灣南投地方
    法院完成法人登記之教育財團法人，亦有該法院核發之94證
    他字第20號法人登記證書附原處分卷（同卷第64頁）可考。
    依該登記證書所載，原告設立之目的為「效法天地自然無為
    精神，闡敘聖人立教之旨、宏揚固有倫理道德、修己善群、
    推展教育活動、充實生活內涵、建立祥和社會為宗旨。」而
    原告之捐助章程第2條除明訂上開宗旨外，並訂明該教育基
    金會係依有關法令規定辦理下列業務：「一辦理全民教育活
    動，二辦理社區教育推展，三推廣社會教育諮詢服務，四協
    助政府辦理文化教育工作，五辦理學校，並謀其健全發展，
    六其他符合原告設立宗旨之相關公益性教育事務。」其第15
    條規定：「本會係永久性質，於解散或撤銷許可時，經依法
    清算後之賸餘財產，不得歸屬於任何自然人或營利團體，應
    歸屬於本縣。」（見同卷73及76頁）又原告曾贊助中寮鄉永
    樂、廣英、和興國民小學運動會，於南投縣中寮鄉各相關學
    校辦理發放清寒及孝悌楷模獎助學金，並與青年日報合辦徵
    文比賽及頒獎典禮等全民教育活動，及舉辦教育研習活動及
    讀書會與人員培訓，並將年度工作計畫、工作報告、經費預
    算書、決算書及財產清冊陳報主管機關南投縣政府核備在案
    ，有相關活動照片、感謝狀、青年日報影本、徵文比賽文選
    及南投縣政府95年4月27日府教社字第09500835350號函附本
    院卷可考，難謂其非「促進社會公眾利益之財團法人」。次
    查，上開活動為一般性之公益活動，並非以同業、同鄉或其
    他特定之人等為主要受益之對象，尤其上開徵文比賽分社會
    、國軍、大專、高中等組舉辦，更係以全國為對象，而本院
    卷附原告之相關活動文宣內容，載明原告基金會「定期舉辦
    講座、讀書會與研討會，教導如何凝鍊內在生命的深度，期
    能啟發每一個良知良能。」經核亦係以社會一般大眾為對象
    之說明及介紹，並非以特定之人為對象。是以觀諸原告創設
    之目的、捐助章程、其所辦理上開活動之名稱、性質及功能
    ，被告認原告係以特定之人等為主要受益對象之事業，亦非
    可採。另本院於95年7月19日前往系爭土地，即原告設立所
    在地現場勘驗結果，系爭土地位於山坡頂端，產業道路之末
    端，其入口有一警衛室，並有保全人員駐守，其上除了停車
    場、鐵皮造餐廳及綠地外，築有主建物一棟，該建物為地上
    三層（含夾層），地下一層之RC造建物，內含集會所、辦公
    室、研習場所及宿舍等，並未發現有與原告創設目的及章程
    不合，而作為其他用途之情形，有勘驗筆錄在卷可考，是系
    爭土地為原告本身之事業用地，應可採信。
六、被告雖謂原告每月除第2個星期六下午供特定人士從事研修
    活動外，平日院內甚少會務人員，亦不對外開放，其實際使
    用情形與原告所稱目的事業顯無相當關係，系爭土地及其上
    建物設施非一般社會大眾可得利用，亦非專供目的事業辦公
    使用，因認系爭土地不符合土地稅減免規則第8條第1項第5
    款之規定云云。惟觀諸前揭土地稅法第6條、土地稅減免規
    則第8條第1項第5款之規定，免土地稅之公益事業用地，並
    不以專供目的事業「辦公使用」為限，且除事業活動之受益
    對象不能針對特定人士外，並不以該事業之土地須全部對外
    開放為要件，亦不以位於交通方便地區，俾一般社會大眾易
    於前往受益為必要。經查，原告之章程訂明其主要業務為辦
    理全民教育活動、社區教育推展等業務，並以系爭土地為其
    事業所在地，且經南投縣政府核准設立已如前述，而原告舉
    辦之文教活動除上開每月一次之周六研修活動外，尚有其他
    「芽社」活動，不定期之夏令營、冬令營、讀書會及人員培
    訓活動，其對象並未限定為特定人，且其活動及經費預算每
    年亦須向南投縣政府陳報核備，均如前述，縱有公益性教育
    活動不足，或於其事業用地舉辦之活動闡揚「白陽大道」者
    為多，其他公益活動較少之情形，換言之，其活動是否符合
    教育性財團法人之要件？核屬其目的事業主管機關應否加以
    監督管理之事項，不能遽謂系爭土地實際使用情形與原告所
    稱目的事業顯無相當關係，進而據以否准原告免徵土地稅之
    申請。至原告於其事業基地縱於四周築有圍牆、設有警衛，
    惟此係維護該事業人身及財產之安全所必要，尚無礙於一般
    社會大眾前往參觀及參加活動，而被告亦自陳於94年10月24
    日前往勘查時，見系爭原告會址開放小門（見本院95年6月8
    日訊問筆錄），是被告僅以上開日期前往勘查之照片所示「
    該日大門深鎖」之情形，主張系爭土地不對外開放，核屬率
    斷，不足採取。
七、另被告以其查得原告向財政部台灣省中區國稅局南投縣分局
    申報89至93年度教育、文化、公益、慈善機關或團體及其作
    業組織結算申報書，並未就辦理公益性教育事業活動具體事
    項列報支出，認原告未依設立宗旨積極從事目的事業，不能
    免其土地稅乙節，惟按教育、文化、公益、慈善機關或團體
    及其作業組織結算申報，係所得稅法第71條之1第3項規定依
    法應申報之事項，至於從事目的事業有關活動之支出之列報
    係依所得稅法第4條第1項第13款、第11條第4項及教育文化
    公益慈善機關或團體免納所得稅適用標準第2條第1項之規定
    ，關於適用免納所得稅標準所應申報之事項，與本件地價稅
    之核課無涉。被告以原告本件申請以前各年度之所得稅結算
    申報，並未符合所得稅法之規定，認原告不符合土地稅減免
    規則第8條第1項第5款規定之要件，即有可議。
八、綜上所陳，被告所為否准原告申請之處分，認事用法不無違
    誤，訴願決定予以維持，亦有未合，原告提起本件課以義務
    之訴，為有理由，惟原告請求「被告應就南投縣中寮鄉鄉○
    ○段687-92號土地部分，准原告自94年度起免徵地價稅之申
    請。」此一特定內容之行政處分，因涉及被告之行政判斷，
    基於權力分立之原則，行政法院尚不得遽以為之，爰依行政
    程序法第200條第4款之規定，由本院將訴願決定及原處分之
    均予撤銷，由被告依本判決之法律見解，從新審查後，另為
    合法之處分，以維法制。原告請求逕為上開特定內容之行政
    處分部分，為無理由，應予駁回。又本件依卷內事證及兩造
    於訴狀所陳均已臻明確，本院認並無經言詞辯論之必要，爰
    不經言詞辯論而判決之，另兩造其他主張及陳述，與本件判
    決結果不生影響，爰不逐一論述，併予敘明。
據上論結，本件原告之訴為一部有理由，一部無理由，依行政訴
訟法第233條第1項、第236條、第195條第1項、第104條、民事訴
訟法第79條，判決如主文。
中    華    民    國    95    年    11    月    10    日
                       第四庭  法  官  許金釵
以上正本證明與原本無異。
如不服本判決，應於判決送達後20日內，以本訴訟事件所涉及之
法律見解具有原則性者，始得向本院提出上訴狀並表明上訴理由
，經最高行政法院許可，否則不得上訴；如於本判決宣示後送達
前提起上訴者，應於判決送達後20日內補提上訴理由書（均應依
對造人數提出繕本）。提起上訴應預繳送達用雙掛號郵票390元
（34元及5元郵票各10份)。
中    華    民    國    95    年    11    月    10    日
                               書記官  許騰云


司法院資訊處製作；財團法人民間司法改革基金會備份。
